臺北高等行政法院判決                              九十年度訴字第四二四三號
                              .
    原      告  甲○○
    被      告  法務部
    代  表  人  乙○○部長）.
    訴訟代理人  丙○○
                丁○○
右當事人間因撤銷假釋事件，原告不服行政院中華民國九十年五月二十八日台九十訴
字第０二九九八三號訴願決定，提起行政訴訟。本院判決如左：
    主  文
原告之訴駁回。
訴訟費用由原告負擔。
    事  實
甲、事實概要：
    緣原告前因犯強盜等罪經判處有期徒刑十五年十月，於台灣綠島監獄執行徒刑，
    嗣經該監獄報經被告核准於民國（下同）八十六年五月二十日假釋出監，假釋期
    間自八十六年五月二十日至九十四年十一月六日，並經台灣台東地方法院裁定假
    釋中付保護管束。乃原告於假釋保護管束期間內之八十九年一月二十八日施用第
    一、二級毒品海洛英、安非他命，為警查獲，經台灣高雄地方法院裁定其經觀察
    勒戒後，有繼續施用毒品之傾向，應令入戒治處所施以強制戒治一年。原告不服
    ，提起抗告，經台灣高等法院高雄分院以八十九年度毒抗字第二八四號裁定駁回
    其抗告確定在案。被告以原告明知依規定於假釋保護管束期間應遵守保護管束事
    項，竟於上述時間為警查獲施用毒品，遂以原告違反保安處分執行法第七十四條
    之二第一款及第二款規定，情節重大，乃以九十年三月六日法九十矯字第００三
    八四八號處分書撤銷其假釋。原告不服，提起訴願，遭駁回，遂向本院提起本件
    行政訴訟。
乙、兩造聲明：
  一、原告聲明：訴願決定及原處分均撤銷。被告應回復原告假釋付保護管束之原狀
                。
  二、被告聲明：駁回原告之訴。
丙、兩造之爭點：
  （一）被告是否為撤銷假釋處分之權責機關？
  （二）本件是否符合撤銷假釋之要件？
  （三）被告依行政程序法第一百零三條第三項第四款對原告作成撤銷假釋處分前未
        給予陳述意見機會，是否合法？
原告主張：
一、按刑法第七十八條第一項規定：「假釋中因故意更犯罪，受有期徒刑以上刑之宣
    告者，撤銷其假釋。」原告於假釋期間，並無因犯罪而受有期徒刑以上刑之宣告
    ，所涉施用安毒乙案，業經台灣高雄地方法院檢察署不起訴處分，惟台灣高雄地
    方法院八十九年度毒聲字第七一三八號裁定令原告入戒治處所，係施以強制戒治
    ，非宣告原告罪刑。按我國目前刑法之實務，戒治處分亦非屬罪刑之種類，故原
    告並未構成撤銷假釋之法定要件。又依特別法優於普通法、母法優於子法之原則
    ，本案應適用刑法之規定，而非從保安處分執行法，始符法旨。
二、次按辦理保護管束應行注意事項第二十一條之三規定，所謂違反保安處分執行法
    第七十四條之二各款情形之一，情節重大之認定，係指涉嫌再犯罪，經檢察署或
    法院通緝，且不按時報到者，始為適用。原告非但未再犯罪，且每月均按時前往
    台灣高雄地方法院檢察署觀護人室新股報到，直至誤遭台灣台北地方法院檢察署
    九十年六月十四日發布通緝後，原告尚於九十年六月二十一日及同年月二十八日
    與同年七月十二日三度按規定向台灣高雄地方法院檢察署新股觀護人報到，此均
    有該法署報到記錄書，及原告報到手冊可稽，核亦與前揭法條規定不符。
三、另依保安處分執行法第七十四條之三第一項規定：「受保護管束人違反前條各款
    情形之一，情節重大者，檢察官得聲請保護管束或緩刑之宣告。」其聲請係向管
    轄法院提起，而非向被告聲請。從而被告撤銷原告假釋，自係逾越權限之違法處
    分。
四、法務部撤銷原告之假釋處分，未予原告陳述意見之機會，其程序上亦有瑕疵。
被告主張：
一、按刑法第七十七條第一項規定，准予假釋，係由被告為之。次按，依法務部組織
    法第十一條、第十二條及第十三條之規定，保安處分之指揮、監督執行、假釋及
    保護管束之指揮、監督等事項，分別由檢察司、矯正司及保護司所掌理。再按被
    告依保安處分執行法第二條第三項規定，為保安處分之指揮、監督機關，則被告
    自得依保安處分執行法第七十四條之三第二項規定，為撤銷假釋之處分。且按司
    法院二十五年院字第一五六七號解釋，假釋被撤銷後，在假釋中所付之保護管束
    當然消滅，故被告依法適時行使撤銷假釋處分權，依法有據。
二、查本案原告於八十六年五月二十日假釋出監，其於假釋付保護管束期間施用毒品
    ，經台灣高雄地方法院以八十九年度毒聲字第七一三八號裁定令入戒治處所施以
    強制戒治一年，原告不服該裁定提起抗告，復經台灣高等法院高雄分院以八十九
    年度毒抗字第二八四號裁定駁回其抗告確定在案。原告於假釋期間再犯毒品危害
    防制條例第十條之罪，即為違反保安處分執行法第七十四條之二第一款「應保持
    善良品行」、第二款「應服從檢察官及執行保護管束者之命令」之規定，且其情
    節應屬重大，即得依同法第七十四條之三規定，為撤銷原告假釋之處分。原告主
    張其於假釋中並未再犯罪，且按時報到，並不構成刑法第七十八條應予撤銷其假
    釋之要件；亦不構成辦理保護管束應行注意事項第二十一點第三款違反保安處分
    執行法第七十四條之二各款情節重大之要件，尚屬誤會。
三、撤銷假釋處分係在防止悛悔有據所產生之弊端：
    受刑人在監執行，為機構內之處遇，為了鼓勵受刑人改過向善，因此設有假釋制
    度。假釋，係以受刑人「悛悔有據」為前提要件，「悛悔有據」從法律之規範目
    的而言，應是實質要件，而非形式要件。法律並訂有「應」撤銷假釋（刑法第七
    十八條）及「得」撤銷假釋（刑法第九十三條及保安分處分執行法第七十四條之
    二、之三）之配套措施。假釋出獄者，在假釋中付保護管束。受保護管束人在保
    護管束期間，違反法定應遵守事項之一，情節重大者，即應適時行使撤銷處分權
    ，並迅速將其送回監獄執行殘餘徒刑，以避免衍生其再犯罪或危害行為繼續擴大
    。
四、保護管束規則與法定應遵守事項之訂定：
    「保護管束規則」於二十四年十一月九日公布施行，復於四十八年十二月二十一
    日修正，全文十六條，就保護管束之執行機關、執行方法、程序、監督機關、受
    保護管束人應遵守事項、及違反應遵守事項之撤銷處分等事項加以規定。嗣五十
    二年七月三日公布施行之「保安處分執行法」，於六十四年一月二十八日修正時
    ，將上揭保護管束規則內之受保護管束人應遵守事項列入該法保護管束章，保護
    管束規則並於同年二月十九日廢止。其後有關刑法第九十三條第三項所稱保護管
    束規則及其執行程序，均依保安處分執行法第六章（保護管束）之規定為之。
五、受保護管束人在保護管束期間再犯罪即構成保安處分執行法第七十四條之二第一
    款前段所稱之未保持善良品行：
    有關保護管束之執行，保安處分執行法第六章雖設有規定，但以有限且抽象的條
    文，事實上無法規範全部的執行細節。保安處分執行法第一章通則第二條第三項
    規定：「保安處分之實施，受法務部之指揮、監督。」參照司法院釋字第四三二
    號解釋及第四０七號解釋之意旨，在法律規範之目的範圍內就法律文義審酌立法
    者於立法制定時，衡酌法律所規範生活事實之複雜性及適用於個案之妥當性，從
    立法上適用不確定法律概念或概括條款而為相應之規定，故被告基於職權因執行
    保安處分執行法，依行政程序法第一百五十九條第二項第二款規定，即得為必要
    之釋示，以供本機關或下級機關所屬公務員行使職權之依據。保安處分執行法第
    七十四條之二第一款前段規定，所稱受保護管束人在保護管束期間應保持善良品
    行，其目的乃在要求受保護管束人以倫理道德為重心，並遵守社會一般人日常生
    活言行的態度，以預防其再犯罪。故所謂「保持善良品行」，為一般人在社會生
    活中行為之標準，並經長期演化所形成之共識。保持善良品行，係屬倫理道德規
    範，受保護管束人在保護管束期間再犯罪，即屬未保持善良品行。
六、毒品危害防制條例採「除刑不除罪」之立法原則，故施用毒品亦為犯罪行為：
    查毒品危害防制條例對於施用毒品者之處置，係就施用毒品者所具有「病患性犯
    人」的特質，而採「刑事制裁」與「強制戒癮」並行的特別處遇；故施用毒品仍
    為犯罪行為。且依現時之社會一般觀念觀察，對「施用毒品者」，亦認為係屬「
    犯罪行為」及「違反善良品行之行為」。論者或謂，施用毒品是一種自傷的行為
    ，對社會沒有危害，這種看法並不正確，因為施用毒品也是一種失序行為，從施
    用者的角度來看，或許是一種很小的失序行為，但是如果主管機關沒有立即採取
    有效的防範措施，卻可能因為施用毒品產生精神失控或沒有錢購買毒品而導致更
    多或更嚴重的犯罪，而危害社會或侵害到第三人的權益。從另一個角度觀之，施
    用毒品者的失序行為結果，從檢、警、調機關之偵查，法院之裁判，以至矯治機
    關之治療等整個作業流程來看，實際上，已造成社會成本的增加，政府財政困難
    的加重，而所有政府機關的運作，均來自人民的納稅錢，所以說，一個施用毒品
    的失序行為，事實上已嚴重危害社會。因此，本「除刑不除罪」之原則，如受保
    護管束人在保護管束期間再犯毒品危害防制條例第十條之罪者，仍為犯罪之行為
    ，參照毒品危害防制條例施行細則第十六條規定，保護管束期間因故意更犯本條
    例第十條之罪，經法院裁定送勒戒處所觀察、勒戒者，其行為即違反保安處分執
    行法第七十四條之二第一款前段「保持善良品行」及第二款「服從檢察官及執行
    保護管束者之命令」等規定，即構成得撤銷處分之事由。至於再犯施用毒品罪之
    他案，受保護管束人於犯案後即下定決心戒毒，係屬犯罪後之態度，依毒品危害
    防制條例第二十條及第二十二條之規定，如經觀察、勒戒之結果，無繼續施用毒
    品之傾向者，檢察官應為不起訴之處分，法律已為特別之矯治之處遇。
七、另原告主張撤銷假釋之行政處分，不屬於行政程序法第三條第三項第四款：「犯
    罪矯正機關或其他收容處所為達成收容目的所為之行為。」之事項，被告卻未依
    該法給予其陳述意見之機會乙節。查被告係依據前開法院認定原告觸犯施用毒品
    罪而令入戒治處所施以強制戒治一年之裁定撤銷其假釋，客觀上已明白足以確認
    其有違反保安處分執行法第七十四條之二第一款、第二款之行為，故被告引用行
    政程序法第一百零三條第第五款不給予陳述意見之機會，於法並無不合。
    理  由
一、按「受徒刑之執行而有悛悔實據者，無期徒刑逾十五年、累犯逾二十年，有期徒
    刑逾二分之一、累犯逾三分之二，由監獄報請法務部，得許假釋出獄。」、「假
    釋出獄者，在假釋中付保護管束。前二項情形，違反保護管束規則情節重大者，
    得撤銷緩刑之宣告或假釋。」刑法第七十七條第一項前段、第九十三條第三項定
    有明文。又「受保護管束人在保護管束期間內，應遵守左列事項：一、保持善良
    品行，不得與素行不良之人往還。二、服從檢察官及執行保護管束者之命令。」
    、「受保護管束人違反前條各款情形之一，情節重大者，檢察官得聲請撤銷保護
    管束或緩刑之宣告。假釋中付保護管束者，如有前項情形時，典獄長得報請撤銷
    假釋。」保安處分執行法第七十四條之二第一款、第二款及第第七十四條之三亦
    有明定。
二、本件原告前由台灣綠島監獄報經被告核准於八十六年五月二十日假釋出監，並經
    台灣台東地方法院裁定假釋中付保護管束。嗣因其於假釋付保護管束期間內之八
    十九年一月二十八日施用第一、二級毒品海洛英、安非他命，為警查獲，經台灣
    高雄地方法院裁定其經觀察勒戒後，有繼續施用毒品之傾向，應令入戒治處所施
    以強制戒治一年，原告不服，提起抗告，經台灣高等法院高雄分院以八十九年度
    毒抗字第二八四號裁定駁回其抗告確定在案。被告遂以原告明知依規定於假釋付
    保護管束期間應遵守保護管束事項，竟於上述時間為警查獲施用毒品，違反保安
    處分執行法第七十四條之二第一款及第二款規定，違反保護管束應遵守事項，情
    節重大，乃以九十年三月六日法九十矯字第００三八四八號處分書撤銷其假釋，
    為兩告所不爭執，並有．．．為證經核並無不合。原告起訴主張如事實欄所載。
    茲本件所需審究者為：（一）被告是否為撤銷假釋處分之權責機關？（二）本件
    是否符合撤銷假釋之要件？（三）被告依行政程序法第一百零三條第三項第四款
    對原告作成撤銷假釋處分前未給予陳述意見機會，是否合法？
三、本院判斷：
（一）被告是否為撤銷假釋處分之權責機關？
      原告雖主張依保安處分執行法第七十四條之三，典獄長應報請法院撤銷假釋，
      而非向被告聲請云云。然查，依刑法第七十七條第一項規定，准許假釋係由監
      獄報請法務部核定，為一種行政處分，而非由監獄或法務部聲請法院裁定准許
      ；則撤銷假釋之核定機關，當然為有權核定假釋之法務部，而非經由法院之裁
      判為之。再依保安處分執行法第二條第三項規定，法務部為保安處分之指揮、
      監督機關；法務部組織法第十二條第七款亦明定，假釋事項係由法務部掌理則
      法務部自得依保安處分執行法第七十四條之三第二項規定，為撤銷假釋之行政
      處分；此外，假釋乃對受刑人有悛悔實據者，報經被告核准暫時之釋放出獄而
      已，並非免除刑之執行，此由刑法第七十九條第一項規定在無期徒刑假釋後滿
      十五年，或在有期徒刑所餘刑期內未經撤銷假釋者，其未執行之刑，以已執行
      論觀之自明；反之，假釋經撤銷者，所應執行之殘餘刑期，係前經法院判決宣
      告而尚未執行者，即其仍在法院前確定判決之執行力範圍內，並非為撤銷假釋
      之被告對原告所為之另一限制自由之行為，自無再由法院重複為限制自由裁判
      之必要；此外，亦無任何法律規定撤銷假釋應由法院為之，原告主張典獄長應
      報請法院撤銷假釋，於法無據，為無可採。另查，假釋被撤銷後，其在假釋中
      所付之保護管束，當然消滅，無須檢察官聲請裁定，亦有司法院二十五年院字
      第一五六七號解釋可參，原告主張本件撤銷其假釋中所付之保護管束，亦應經
      法院裁定一節，亦無可採。
（二）本件是否符合撤銷假釋之要件？
    １原告雖主張依刑法第七十八條第一項規定須假釋中因故意更犯罪，受有期徒刑
      以上刑之宣告者，始得撤銷假釋。原告於假釋期間雖涉施用安毒，經台灣高雄
      地方法院裁定令入戒治處所施以強制戒治，但並非宣告罪刑，被告將假釋撤銷
      ，顯有不合云云。惟查，撤銷假釋之原因，除刑法第七十八條第一項規定應撤
      銷假釋者外；另依同法第九十三條第二、三項及保安處分執行法第七十四條之
      二及第七十四條之三規定，假釋出獄者，在假釋中付保護管束，如違反保護管
      束規則或應遵守事項情節重大者，亦得撤銷假釋。是原告主張必須假釋中因故
      意更犯罪，受有期徒刑以上刑之宣告者，始得撤銷假釋一節，顯有誤解。
    ２次查，原告雖又主張依辦理保護管束應行注意事項第二十一條第三款規定，須
      「涉嫌再犯罪，經檢察署或法院通緝，且不按時報到。」始可認為受保護管束
      人違反保安處分執行法第七十四條之二各款情節重大情形，原告非但未再犯罪
      ，且每月均按時前往台灣高雄地方法院檢察署觀護人室報到，直至誤遭台灣台
      北地方法院檢察署九十年六月十四日發布通緝後，原告尚於九十年六月二十一
      日及同年月二十八日與同年七月十二日三度按規定向台灣高雄地方法院檢察署
      新股觀護人報到，與前揭法條所定撤銷假釋之要件不符云云。惟查，姑不論辦
      理保護管束應行注意事項業經於九十年五月二日廢止；本件依其第二十一條第
      八款亦規定「有其他重大事由，足認難以達成保護管束之目的。」者，亦為違
      反保安處分執行法第七十四條之二各款情節重大之概括規定，並不以受保護管
      束人須經通緝，且不按時報到之情形為限，原告主張該第八款規定應以第三款
      規定為其構成要件一節，尚有誤解，要無可採。
    ３本件原告於向台灣台北地方法院檢察署及其後移轉台灣高雄地方法院檢察署報
      到執行假釋時，均曾收受保護管束人應注意事項，並經觀護人當場解說，原告
      業已完全瞭解，爾後如有違反規定，因而被撤銷假釋，絕無異議，有其八十六
      年八月十五日及八十八年五月廿四日所出具之報到具結書影本附卷可稽。查該
      應注意事項（壹）已將保安處分執行法第七十四條之二及第七十四條之三條文
      內容明列；另參、六亦已列載「不得吸食迷幻藥物」。本件原告於前開時地，
      與案外人洪健朝共同持有毒品為警查獲，經台灣高雄地方法院裁定以原告於假
      釋付保護管束期間內施用第一、二級毒品海洛英、安非他命，應施以強制戒治
      ，原告不服提起抗告，復經台灣高等法院高雄分院以八十九年度毒抗字第二八
      四號裁定駁回抗告確定在案，有高雄縣警察局解送、同行人犯報告書及台灣高
      雄地方法院八十九年度毒聲字第七一三八號及台灣高等法院高雄分院以八十九
      年度毒抗字第二八四號裁定影本附於原處分卷可參，則原告有與素行不良之洪
      某往還之事實明確，則原告施用毒品之行為，自該當於「未保持善良品行，與
      素行不良者往還」及「未服從檢察官及執行保護管束者之命令」之情事，而違
      反保安處分執行法第七十四條之二第一、二款規定。
    ４原告雖主張其在假釋付保護管束期間除本次被查獲時，因驗尿被搞混外，其在
      九十年三至六月間五次驗尿均無煙毒反應，並提出愛保護管束人驗尿手冊為證
      ，不應因其一次被查獲，即認為情節重大，且吸食毒品為危害自己，國家又給
      予戒治機會並未就違反保護管束規則云云。惟查，施用毒品為一種失序行為，
      主管機關如未採取有效的防範措施，可能因此衍生更多或更嚴重的犯罪，而危
      害社會或侵害到第三人的權益，且現行毒品危害防制條例係採除刑不除罪之立
      法原則，故施用毒品亦為犯罪行為，參酌毒品危害防制條例施行細則第十六條
      規定，保護管束期間因故意更犯該條例第十條之施用毒品罪，經法院裁定送勒
      戒處所觀察、勒戒者，係屬於該條例第二十條第四項、第二十二條第二項所稱
      違反保護管束應遵守事項情節重大者；則被告就本件認定原告於假釋付保護管
      束期間內因於假釋付保護管束期間內施用第一、二級毒品海洛英、安非他命，
      應施以強制戒治，為違反保安處分執行法第七十四條之二第一款前段「保持善
      良品行」及第二款「服從檢察官及執行保護管束者之命令」並認為其情節重大
      ，而撤銷原告之假釋，則其認定並無逾越權限或濫用權力之情事，原處分並無
      違誤。
（三）被告援引行政程序法第一百零三條第三項第四款對原告作成撤銷假釋處分前未
      給予陳述，是否合法？
      原告雖稱被告撤銷原告之假釋處分，其性質上為犯罪矯正機關之被告為達成矯
      正機關收容即拘禁原告之目的，其援引行政程序法第一百零三條第三項第五款
      對原告作成撤銷假釋處分為違法云云。查依行政程序法第三條第三項第四款規
      定，犯罪矯正機關或其他收容處所為達成收容目的所為之行為，不適用本法之
      程序規定。其所稱犯罪矯正機關為監獄（參見監獄行刑法第一條規定）及少年
      矯正學校（參見監獄行刑法第三條及少年矯正學校設置及教育實施通則第一條
      ），至其他收容處所則指保安處分執行處所、煙毒勒戒所、少年輔育院等處所
      而言，原告認為被告所為撤銷假釋處分，係屬犯罪矯正機關或其他收容處所為
      達成收容目的所為之行為，係屬誤解法律之規定，是本件被告所為撤銷假釋之
      行政處分仍有行政程序法之適用。而原告於假釋付保護管束期間內之八十九年
      一月二十八日為警查獲施用毒品，經台灣高雄地方法院裁定應施以強制戒治，
      原告不服提起抗告，復經台灣高等法院高雄分院以八十九年度毒抗字第二八四
      號裁定駁回抗告確定在案，則本件行政處分所根據之事實，既經法院裁判確定
      ，則原告有未保持善良品性，未服從檢察官及執行保護管束者之命令之事實自
      屬明確，被告依行政程序法第一百零三條第五款規定，於作成行政處分前，不
      給予陳述意見之機會，亦無不合。
四、從而，本件原處分並無違誤，訴願決定予以維持，亦無不合，原告起訴請求撤銷
    訴願決定及原處分及命被告應回復原告假釋付保護管束之原狀均為無理由，應予
    駁回。
據上論結，原告之訴為無理由，依行政訴訟法第九十八條第三項前段，判決如主文。
中    華    民    國      九十一    年      五        月      六        日
                            臺 北 高 等 行 政 法 院  第五庭
                                           審 判 長  法  官  葉百修
                                                     法  官  帥嘉寶
                                                     法  官  黃清光
右為正本係照原本作成。
如不服本判決，應於送達後二十日內，向本院提出上訴狀並表明上訴理由，如於本判
決宣示後送達前提起上訴者，應於判決送達後二十日內補提上訴理由書（須按他造人
數附繕本）。
中    華    民    國      九十一    年      五        月      十五      日
                                                     書記官  楊子鋒
